【裁判字號】    88,重訴,486
【裁判日期】    890324
【裁判案由】    第三人異議之訴
【裁判全文】
臺灣高雄地方法院民事判決  八十八年度重訴字第四八六號
    原      告    甲○○
    訴訟代理人    蘇精哲律師
    訴訟代理人    鄭銘仁律師
    複代  理  人  范仲良律師
    被      告    達固興業有限公司
    訴訟代理人    徐豐益律師
    訴訟代理人    許瑜容律師
右當事人間請求第三人異議之訴事件，本院判決如左：
    主      文
    事      實
    理      由
中      華      民      國        八十九    年      三      月    二十四    日
                                臺灣高雄地方法院民事第二庭
~B法  官  陳信伍
右正本證明與原本無異。
如不服本判決，應於送達後廿日內，向本院提出上訴狀。
~B書記官  李梅芬
中      華      民      國        八十九    年      三      月    二十四    日
為提起執行異議之訴事：
      訴之聲明
一、鈞院八十八年度執字第一七七五三號就被告達固興業有限公司與債務人豐大企業股份
    有限公司間返還附表所示租賃物之假執行強制執行程序應予撤銷。
二、訴訟費用由被告負擔。
      事及理由
緣系爭假執行標的動產，業經債務人豐大企業股份有限公司於民國八十六年十二月二日將
系爭動產以新臺幣壹仟貳佰萬元之價格出售與原告，此有雙方所簽定動產讓渡書及匯款資
料可佐（證一）。系爭動產業已因豐大企業股份有限公司將系爭動產讓渡與原告，故該動
產現為原告所有，僅目前仍置放於豐大公司
爭動產誤為豐大公司所有，而聲請  鈞院進行假執行之強制執行程序，致  鈞院執行處對
原告所有之動產准為假執行，嚴重侵害原告之權利。為此，狀請  鈞院鑒核，賜判決如訴
之聲明，以維原告合法權利，實感法便。
      謹      狀
為呈準備書三狀事：
      訴之聲明
一、被告應將附表所示器具交還與原告。
二、訴訟費用由被告負擔。
三、願供擔保請准為假執行宣告。
      事實及理由
一、查民事訴訟法第二五六條第一項第三款規定因情事變更而以他項聲明代最初之聲明，
    得為訴之變更追加，原告於八十八年度執字第一七七五三號假執行強制執行程序進行
    中，依法提起第三人異議之訴，今八十八年度執字第一七七五三號假執行強制執行程
    序業已終結，原告既為系爭器具之真正所有權人，自得依民事訴訟法第二五六條第一
    項第三款規定變更聲明，本於所有權請求返還系爭器具，為此特狀請  鈞院鑒核。
二、次查，最高法院四十年度臺上字第二０八號民事判決亦載：「第三人主張就執行標的
    物有足以排除強制執行之權利，提起異議之訴時，執行程序尚未終結，而在訴訟進行
    中執行程序已終結者，該第三人本於民事訴訟法第二百五十六條第三款、第四百四十
    三條第一項之規定，自得以請求返還執行標的物之聲明，代最初請求排除強制執行之
    聲明。」（證物三）。該變更之聲明，依七十年度台抗字第四五五號裁定所載意旨：
    「抗告人在第一審係提起第三人異議之訴，在第二審程序，因強制執行程序終結，抗
    告人乃變更主張其為系爭房屋之所有人，請求確認其就系爭房屋之所有權存在，並本
    於所有權請求相對人交還系爭房屋，倘確為抗告人所稱相對人於強制執行程序終將系
    爭房屋出租於人，而取得間接佔有，即與民事訴訟法第二五六條第三款所定因情事變
    更以他項聲明代最初聲明之情形相同，自無徵得相對人同意之必要。」（證物四），
    並無須經過被告之同意。
三、按系爭標的器具，經債務人豐大企業股份有限公司（下稱豐大公司）於民國八十六年
    十二月二日以新台幣一千二百萬元之價格出售與原告，此有雙方簽訂之動產讓渡書可
    佐（參證物一），原告遂於八十六年十二月三日起陸續依約匯款與債務人豐大公司，
    有匯款單足稽（參證物一），豐大公司於原告付清款項後，即於八十七年六月二十日
    ，將系爭標的器具點交予原告，並以占有改訂方式，由原告出租與豐大公司供生產之
    用，有租賃契約書為證，故系爭標的器具業由原告取得所有權，惟其中部份卻遭被告
    以八十八年度執字第一七七五三號假執行程序予以執行（證物五：數量對照表），為
    此特本於所有物返還請求權，狀請
    鈞院鑒核，賜判如訴之聲明，以維權益。
      謹      狀
為呈準備書四狀事：
一、除援引前呈書狀及主張，茲補充理由如次：
二、按動產所有權之讓與，須有讓與之意思以及交付之行為，始生效力。被告主張其與訴
    外人林榮裕於民國八十七年四月一日同時簽訂買賣契約及動產租賃契約（應為豐大企
    業股份有限公司），而於該時依占有改定方式，取得系爭標的物之所有權，惟查訴外
    人豐大企業股份有限公司（下簡稱豐大公司），於被告請求返還所有物之訴訟中，即
    已表示該二紙買賣與租賃契約實為通謀虛偽意思表示之產物，實際上被告與豐大公司
    間，係欲合作協議設立新公司，嗣後被告並未依合作協議履行，故被告無權請求返還
    云云，由此足證，訴外人豐大公司並無讓與系爭標的物予被告之真意，依前揭動產所
    有權讓與之生效要件，訴外人既無讓與之意思，則被告無從取得所有權，自不待言。
    是被告主張已取得所有權應無理由。
三、從認訴外人豐大公司已無讓與權利，原告依善意取得之規定，亦應取得標的物之所有
    權：
  1.次按，民法第八零一條規定：「動產之受讓人占有動產，而受關於占有規定之保護者
    ，縱讓與人無移轉所有權之權利，受讓人仍取得其所有權。」同法第九四八條：「以
    動產所有權，或其他物權之移轉或設定為目的，而善意受讓該動產之占有者，縱其讓
    與人無讓與之權利，其占有仍受法律之保護。」，此二條文中所稱受讓人之占有，當
    包括民法七六一條第二項之占有改定。故縱退萬步言，即使被告主張其與訴外人豐大
    公司間之買賣契約及租賃契約係有效成立（原告否認之），然觀該二紙合約所載，訴
    外人豐大公司雖於八十七年一月即將系爭標的物點交與被告，但系爭標的物一直係置
    放在豐大公司工廠內，並無變動，被告就此部分亦自認系爭標的物係以占有改定方式
    移轉占有，是從外觀上，系爭標的物仍繼續在訴外人豐大公司直接占有之下，原告根
    本無從瞭解被告與訴外人豐大公司間有任何讓與系爭標的物之情形；況被告始終無法
    提出其曾給付任何款項與豐大公司之證明，其與豐大公司所訂二紙契約實不無虛偽之
    情，相對地，原告卻在不知情之情況下，依約陸續以現金及匯款方式給付訴外人豐大
    公司達一千二百萬元，並於八十七年六月二十日以占有改定方式受讓系爭標的物，依
    民法前揭保護善意第三人之規定，縱使訴外人豐大公司果已無移轉所有權之權利，原
    告仍應因善意受讓而取得系爭標的物之所有權。
  2.況查，學者通說認為關於善意受讓之規定，倘若善意取得人如係以占有改定方式受讓
    動產之占有，而讓與人又以占有改定方式，將該動產在讓與於另一善意取得人時，後
    一善意取得人即取得動產所有權（證物六）。蓋善意受讓之規範乃在保護交易之安全
    ，保障受讓人在信賴占有之外觀下，得以對抗真正所有權人。原告因信賴訴外人豐大
    公司占有系爭標的物之情況，陸續交付鉅額款項予豐大公司，並受讓系爭標的物，縱
    認受讓時，豐大公司已無所有權，原告依法仍應取得所有權，被告之抗辯實無理由。
    為此特狀請
為第三人異議之訴，謹依法提出答辯事：
      答辯聲明
一、原告之訴予以駁回。
二、訴訟費用由原告負擔。
      事實及理由
一、緣被告達固興業有限公司與債務人豐大企業股份有限公司（以下稱豐大公司）因系爭
    動產涉訟，業經  鈞院審理並判決在案（案號：八十八年度重訴字第五十一號），命
    豐大公司將系爭動產（器具）交還被告，是被告對系爭動產為假執行強制執行程序，
    應為有據。茲呈  鈞院八十八年度重訴字第五十一號判決乙份（見證物一），請  鈞
    院參酌，並請  鈞院調閱前開案號之審理筆錄，即明實情。
二、綜述，原告主張系爭動產為其所有，而認被告將系爭動產予以進行假執行之強制執行
    程序，以侵害其權利，顯屬無據，故而原告請求駁回假執行程序，應無理由。為此狀
    請  鈞院明鑑，賜判如答辯聲明，以維法紀，而保權利，實為德便。
      謹      狀
為右當事人間第三人異議之訴事件，依法續陳準備書狀事：
一、按最高法院3.七十三年院台廳民一字第二五二號函：「強制執行法第十五條規定
    ，第三人異議之訴，應於強制執行程序終結前提之。故在第二審言詞辯論終結前，強
    制執行程序如已終結，法院既無從判決撤銷錯誤已終結之強制執行程序，自應駁回第
    三人異議之。」故本件原告起訴顯已為訴無理由而應予以駁回
二、雖第三人得為訴之變更以請求返還該物，或以賠償損害之聲明代替原聲明，即為訴之
    變更，惟原告卻以「備位聲明」方式「請求返還系爭物」，顯非合法：
  (一)按第三人異議之訴為形成訴訟之性質，其訴訟標的物為訴訟法上之異議權（而非實體
    法上之權利義務關係），又請求返還「系爭執行標的物」之請求權基礎即訴訟標的係
    第三人對系爭執行物之「所有權」，係為實體法上之權利，訴之訴訟標的顯然不同，
    概屬「訴之變更」無疑。
  (二)而「訴之變更」即為以新訴代替舊訴之請求，當無得以先位或備位聲明之方式請求之
    。故原告以備位聲明之方式顯屬訴之追加，而非訴之變更，應非合法。
三、縱原告備位聲明係屬合法，即原告係以對系爭執行物享有所有權而主張被告應返還系
    爭執行物。惟查：
  (一)按被告與訴外人林榮裕就系爭執行物於民國（下同）八十七年四月一日同時簽訂買賣
    契約及動產租賃契約（見證物一、二），則此時被告已依占有改定方式，取得系爭執
    行物所有權。
  (二)而查原告主張於八十七年十二月二日與林榮裕簽訂動產讓渡書（實應屬買賣契約），
    買受系爭動產，並於八十七年六月二十日再以動產租賃方式出租予林榮裕而取得所有
    權。然被告於八十七年四月一日已取得系爭動產之所有權，已如前述，故縱林榮裕於
    八十七年六月二十日將系爭動產處分予第三人即原告，林榮裕亦為無權處分，第三人
    對系爭動產自無法取得所有權。
  (三)又最高法院七十年台上字第三三五八號及七十一年台上字第一０三九號判例認「按放
    置債務人住宅之動產，屬債務人所有，依社會事實之常態，第三人所有之動產放置於
    債務人住宅，為社會事實之變態，因之第三人主張放置債務人住宅之動產為其所有，
    自應由第三人負舉證之責。」。
    1.被告於八十七年四月一日，已取得動產之所有權，要無疑義。
    2.原告與林榮裕就系爭動產之買賣契約屬於分期付款之買賣契約即附條件買賣契約（
      蓋係約定價金分期給付），縱原告與林榮裕之買賣契約為真實（被告仍否認之），
      按附條件買賣契約之效力，買方須待價金付清並取得動產之所有權，始取得所有權
      ，而原告主張於八十六年六月二十日始以「占有改定」取得系爭動產之占有，惟此
      時林榮裕就系爭動產既無權利再為處分，原告自無法取得所有權，故縱原告與林榮
      裕訂定動產租賃契約，亦僅生拘束契約當事人之債權效力，而無法拘速約外之第三
      人。
    3.故原告顯然無法舉證證明其所有權之存在，再者附條件買賣契約，依動產擔保交易
      法第二十六條之規定，買受人即原告應先占有動產之標的，約定支付一期或全部價
      金或完成特定條件時，始取得標的物所有權。觀之原告與林榮裕之契約，顯非合法
      有效之買賣契約，縱兩造訂有買賣契約，亦僅生拘束契約當事人之效力，故原告顯
      無法取得系爭動產之所有權，其縱享有請求林榮裕交付動產所有權之請求權，亦與
      被告無涉，蓋被告已為系爭動產所有權人無疑。
四、末查，按  鈞院惠查系爭執行之動產與原告主張排除執行效力之動產，顯不相符，則
    按第三人異議之訴之立法本旨，當非原告所得主張排除強制行效力之範圍，則原告逕
    為本件請求，當屬無據，更無理由。
五、綜述，狀請  鈞院明鑑，駁回原告之訴，以保權益，而符法紀，實為德便。
      謹      狀


司法院資訊處製作；財團法人民間司法改革基金會備份。
